ACORDAO-COMPLETO-2487283

ACÓRDÃO 1923/2021 ATA 30/2021 - PLENÁRIO

VISTOS, relatados e discutidos estes autos de tomada de contas especial, em que se examina recurso de revisão interposto por Leonam Von-Grap Marinho Filho contra o Acórdão 7489/2015-TCU-Segunda Câmara, relator Ministro Vital do Rêgo, por meio do qual este Tribunal julgou irregulares suas contas, condenou-o ao ressarcimento de valores ao Erário, em solidariedade com as empresas S.R. Construções e Maz Construções Eireli, e aplicou-lhe a multa prevista no art. 57 da Lei 8.443/1992;
ACORDAM os Ministros do Tribunal de Contas da União, reunidos em Sessão Plenária, diante das razões expostas pelo Relator, e com base no art. 35 da Lei 8.443/1992 c/c o art. 288 do RI/TCU, em:
9.1 conhecer do recurso de revisão interposto por Leonam Von-Grap Marinho Filho para, no mérito, negar-lhe provimento;
9.2 dar ciência desta deliberação ao recorrente e demais interessados no processo.

Recurso de revisão contra acórdão que julgou irregulares as contas do recorrente, com condenação em débito e multa, em razão de irregularidades nas obras de reforma do prédio central da universidade.

Universidade Federal Rural da Amazônia.

3. Responsáveis/Recorrentes:
3.1. Recorrente: Leonam Von Grap Marinho Filho (XXX.543.482-XX).

13.1. Ministros presentes: Ana Arraes (Presidente), Walton Alencar Rodrigues, Benjamin Zymler, Aroldo Cedraz, Raimundo Carreiro (Relator), Bruno Dantas, Vital do Rêgo e Jorge Oliveira.
13.2. Ministro-Substituto convocado: Marcos Bemquerer Costa.
13.3. Ministros-Substitutos presentes: Augusto Sherman Cavalcanti, André Luís de Carvalho e Weder de Oliveira.

ACORDAO-COMPLETO-2536346

Acórdão 1267/2022 - Plenário

LEONAM VON GRAP MARINHO FILHO

RAIMUNDO CARREIRO

Ministro Vital do Rêgo.

Neste processo de tomada de contas especial, examina-se recurso de revisão interposto por Leonam Von-Grap Marinho Filho contra o Acórdão 7489/2015-TCU-Segunda Câmara, relator Ministro Vital do Rêgo, por meio do qual este Tribunal julgou irregulares suas contas, condenou-o ao ressarcimento de valores ao Erário, em solidariedade com as empresas S.R. Construções e Maz Construções Eireli, e aplicou-lhe a multa prevista no art. 57 da Lei 8.443/1992, no valor de R$ 25.000,00.
2. 	Inicialmente, a Serur, por meio da instrução a seguir transcrita (peça 322) , ratificada por diretor da unidade técnica (peça 323) , por delegação de competência do secretário, propôs conhecer do recurso para, no mérito, negar-lhe provimento:
"INTRODUÇÃO
1.	Trata-se de recurso de revisão interposto por Leonam Von-Grap Marinho Filho (peça 299) , por meio do qual se insurge contra o Acórdão 7489/2015-TCU-Segunda Câmara (Ministro-Relator Vital do Rêgo) , que foi confirmado pelo Acórdão 1452/2016-TCU-Segunda Câmara (peça 195) , pelo Acórdão 4826/2017-TCU-Segunda Câmara (peça 223) , pelo Acórdão 8921/2017-TCU-Segunda Câmara (peça 241) , pelo Acórdão 3148/2018-TCU-Segunda Câmara (peça 264) e pelo Acórdão 10819/2018-TCU-Segunda Câmara (peça 283) . 
1.1.	A deliberação recorrida apresenta o seguinte teor, transcrevendo-se em destaque os itens objeto do recurso de revisão (peça 164) :
VISTOS, relatados e discutidos estes autos de tomada de contas especial instaurada nos termos do Acórdão 598/2012-TCU-Plenário, em razão de irregularidades nas obras de reforma do prédio central da Universidade Federal Rural da Amazônia - Ufra, edifício "Professor Rubens Lima", com recursos do Ministério da Educação;
ACORDAM os Ministros do Tribunal de Contas da União, reunidos em sessão da 2ª Câmara, diante das razões expostas pelo relator: 
9.1. acolher as alegações de defesa de Carlos Albino Figueiredo de Magalhães, Marco Aurelio Leite Nunes e Pierre Nader Mattar e excluí-los da relação processual; 
9.2. julgar irregulares as contas de Leonam Von-Grap Marinho Filho, com fundamento nos arts. 1º, inciso I, 16, inciso III, alíneas "b" e "c", e 19, caput, da Lei 8.443/1992;
9.3. condenar Leonam Von-Grap Marinho Filho, solidariamente com a empresa S.R. Construções, ao recolhimento da importância de R$ 86.825,17 ao Tesouro Nacional, acrescida de encargos legais a partir de 29/06/2006 até a data do pagamento;
9.4. condenar Leonam Von-Grap Marinho Filho, solidariamente com a empresa Maz Construções Eireli, ao recolhimento da importância de R$ 242.238,95 ao Tesouro Nacional, acrescida de encargos legais a partir de 23/12/2008 até a data do pagamento;
9.5. aplicar aos responsáveis abaixo relacionados multas fundadas no art. 57 da Lei 8.443/1992:
9.5.1. Leonam Von-Grap Marinho Filho, no valor de R$ 25.000,00;
9.5.2. Maz Construções Eireli, no valor de R$ 20.000,00;
9.5.3. S.R. Construções, no valor de R$ 10.000,00;
9.6. fixar prazo de quinze dias, a contar da notificação, para comprovação, perante o Tribunal, do recolhimento das dívidas acima imputadas, com fundamento no art. 23, inciso III, da Lei 8.443/1992;
9.7. autorizar a cobrança judicial das dívidas, caso não atendida a notificação, na forma do art. 28, inciso II, da Lei 8443/1992;
9.8. autorizar, com fundamento no art. 26 da Lei 8443/1992 c/c art. 217 do Regimento Interno, o pagamento das dívidas em até trinta e seis parcelas mensais consecutivas, caso venha a ser solicitado pelo responsável antes do envio do processo para cobrança judicial;
9.9. fixar o vencimento da primeira parcela em quinze dias a contar do recebimento da notificação e o das demais a cada trinta dias, com incidência de encargos legais sobre o valor de cada parcela, na forma do art. 214, inciso III, alínea "a", do Regimento Interno; 
9.10. alertar aos responsáveis que a inadimplência de qualquer parcela acarretará vencimento antecipado do saldo devedor;
9.11. encaminhar cópia deste acórdão, bem como do relatório e do voto que o fundamentam, ao Procurador-Chefe da Procuradoria da República no Estado do Pará, conforme determina o art. 16, 3º, da Lei 8.443/1992 c/c o art. 209, § 7º, do Regimento Interno do TCU.
HISTÓRICO
2.	A presente tomada de contas especial (TCE) foi instaurada nos termos do Acórdão 598/2012-TCU-Plenário (peça 9, p. 34) , em razão de possível superfaturamento decorrente de sobrepreço e de pagamento por serviços não executados nas obras de reforma do prédio central da Universidade Federal Rural da Amazônia - Ufra, edifício "Professor Rubens Lima", com recursos do Ministério da Educação (peça 165, p. 1) .
2.1	As irregularidades foram detectadas em auditoria realizada na referida universidade federal pela Secretaria de Controle Externo no Estado do Pará, com vistas a apurar denúncias acerca de malversação de recursos públicos nas aludidas obras (peça 165, p. 1) .
2.2	Após a análise das alegações de defesa apresentadas, a unidade técnica, com aval do MPTCU (peças 159 a 162) propôs o afastamento da irregularidade atinente ao sobrepreço nos itens de pintura dos Contratos 4/2007 e SN/2005 e a rejeição das alegações de defesa relacionadas ao pagamento por serviços não executados, com o consequente julgamento pela irregularidade das contas dos Srs. Pierre Nader Mattar (ex-Diretor-Presidente da Funpea) , Carlos Albino Figueiredo de Magalhães (Diretor-Presidente da Funpea) e Leonam Von-Grap Marinho Filho (engenheiro fiscal do contrato SN/2005) ; condenação em débito, em solidariedade com as empresas S.R. Construções e Maz Construções Eireli; e aplicação de multa fundada no art. 57 da Lei 8.443/1992.
2.3	Por sua vez, o Relator a quo, Ministro Vital do Rêgo, anuiu parcialmente com as propostas da unidade técnica, dissentindo da proposta de condenação solidária dos ex-Diretores-Presidentes da Funpea, por entender que não seria razoável exigir deles a identificação de modificações no projeto e a falta de termos aditivos das alterações realizadas, bem como a conferência das medições realizadas pelo engenheiro-fiscal do contrato (peça 165, p. 2) , tendo sido acompanhado pelos demais Ministros da Colenda 2ª Câmara (peça 164) .
2.4	Após a condenação pelo Acórdão 7489/2015-TCU-Segunda Câmara, o Sr. Leonam Marinho (peça 173) e a Empresa Maz Construções Eireli (peça 186) apresentaram embargos de declaração, que foram rejeitados pelo Acórdão 1452/2016-TCU-Segunda Câmara (peça 195) .
2.5	Ainda irresignados, o Sr. Leonam Marinho e a Empresa Maz Construções Eireli apresentaram recursos de reconsideração (peças 206 e 207, respectivamente) . O recurso da Empresa não foi conhecido por ser intempestivo e não apresentar fatos novos (peça 214) . Por sua vez, o Acórdão 4826/2017-TCU-Segunda Câmara negou provimento ao recurso do engenheiro-fiscal (peça 223) .
2.6	Na sequência, a Empresa apresentou pedido de reexame (peça 230) , que, todavia, foi recebido como mero expediente pelo Acórdão 10.819/2018-TCU-2ªCamara (peça 283) . 
2.7	Por sua vez, o Sr. Leonam Marinho apresentou embargos de declaração contra o Acórdão 4.826/2017 (peça 235) . O Acórdão 8921/2017-TCU-Segunda Câmara (peça 241) os acolheu parcialmente, todavia, manteve a integralidade da decisão recorrida.
2.8	Por último, o Sr. Leonam Marinho apresentou embargos de declaração contra o Acórdão 8921/2017-TCU-Segunda Câmara (peça 253) , que foi rejeitado pelo Acórdão 3148/2018-TCU-Segunda Câmara (peça 264) .
2.9	Ainda irresignado, o engenheiro-fiscal interpôs o presente recurso de revisão (peça 299) , que se fundamenta nas altercações que, adiante, passar-se-á a relatar.
EXAME DE ADMISSIBILIDADE
3.	Reitera-se os exames preliminares de admissibilidade efetuados por esta unidade instrutora (peças 309-310) , ratificado pelo Ministro-Relator Raimundo Carreiro (peça 312) , que concluiu pelo conhecimento do recurso de revisão acostado à peça 299, com fundamento nos artigos 32, inciso III, e 35, inciso III, da Lei 8.443/1992, sem a atribuição de efeito suspensivo ao Acórdão 7489/2015-TCU-Segunda Câmara.
EXAME DE MÉRITO
4. Delimitação do recurso
4.1.	Constitui objeto do presente exame responder se:
	a) a responsabilidade do Sr. Leonam Von-Grap Marinho Filho pelo débito deve ser afastada ou atenuada;
	b) houve prescrição do débito.
Da responsabilidade do recorrente 
5.	O Sr. Leonam Von-Grap Marinho Filho (fiscal da obra) defende a ausência de sua responsabilidade pelo débito. Requer que este Tribunal reveja sua decisão, de modo a suspender o presente feito até a decisão final das demandas judiciais a que responde e, na sequência, prossiga anulando o Acórdão 7489/2015-TCU-Segunda Câmara (peça 229, p. 13) .  
5.1	Sustenta a alegação acima com base nos seguintes argumentos:
	a) Não teria sido individualizada a conduta do responsável com a indicação de dolo ou culpa (peça 229, p. 3) ;
	b) Ao constatar falhas no serviço (algumas placas soltas e rachadas) , o recorrente teria encaminhado ofício ao Instituto Renato Chaves, requerendo perícia para registrar problemas decorrentes de má execução dos serviços. Tais falhas teriam sido sanadas e o laudo pericial do instituto teria atestado que o prédio estaria em bom estado de conservação (peça 229, p. 3) ;
	c) Teria sido demonstrado que a mudança de um material por outro não teria impactado negativamente a obra (peça 229, p. 3) ;
	d) O recorrente só teria sido arrolado no presente processo porque exercia o cargo de prefeito da UFRA quando da realização da licitação atacada (peça 229, p. 5) ; 
	e) Não haveria vícios no procedimento licitatório e o termo de recebimento da obra não importaria em preclusão do exercício da garantia do serviço e as falhas existentes teriam sido sanadas, conforme teria sido atestado pelo laudo pericial (peça 229, p. 3) ;
	f) Alegou ainda que não frustrou a licitude do processo licitatório, não liberou verba pública sem observar as normas e nem influiu para a sua aplicação de maneira irregular. Similarmente, não praticou ato visando fim proibido, não retardou ou deixou de praticar ato de ofício, não frustrou a licitude de concurso público e não deixou de prestar contas (peça 229, p. 9) ;
	g) O juízo criminal teria rejeitado denúncia contra o recorrente, pelo crime do art. 96, incisos I e II, da Lei 8.666/1993, por falta de justa causa (peça 229, p. 4) ;
	h) A decisão absolutória na esfera penal repercutiria no presente processo, visto que teria ficado provado que o responsável não concorreu para a infração penal (peça 229, p. 6) ;
	i) A Ação Civil Pública 30896-49.2010.401.3900 teria sido julgada improcedente pelo juízo da 1ª Vara Federal da Seção Judiciária do Estado do Pará e não teriam sido provados enriquecimento ilícito, lesão ao erário ou violação aos princípios da Administração (peça 229, p. 4) ; 
	j) Deveria ser observado que o ato de improbidade administrativa exigiria os elementos subjetivos, dolo e culpa, e estes não teriam sido demonstrados (peça 229, p. 7) ;
	l) Deveriam ser observados os princípios constitucionais da razoabilidade e da proporcionalidade, tendo em vista a inexistência de dolo ou culpa e a inexistência de dano ao erário e enriquecimento ilícito (peça 299, p. 12) 
	Análise
5.2	Preliminarmente, as presentes alegações merecem ser afastadas, visto que são insuficientes para promover qualquer alteração da decisão vergastada. 
5.3	Iniciando pela alegação de que não teriam sido demonstrados os elementos subjetivos do dolo ou culpa, a mesma deve ser afastada, visto que não está aderente à realidade dos autos. Nesse contexto, a unidade instrutora demonstrou que o responsável atestou a execução de serviços que não foram realizados (peça 159, p. 5-6) :
25.	Como exemplo, pode-se verificar o item 17.1 (limpeza final com remoção de entulhos) da planilha da ala A. Embora tenha sido medido integralmente nas medições 6, 8 e 9  (peça 64, p. 45, 47-48) , a fiscalização e a empresa Maz admitiram tratar-se de um item proveniente de um equivoco de projeto (peça 69, p. 9-10 e peça 144, p. 22-26) . Analogamente, tem-se o item 15 (forro) , medido integralmente na 6ª medição (peça 64, p. 45) , porém não executado. 
26.	Por fim, pode-se mencionar os itens 9.1 a 9.6, referentes à camada regularizadora, impermeabilizadora e pisos paviflex, cerâmica e Korodur: embora medidos integralmente nas medições 3 e 4 (peça 64, p. 42-43) , há diferenças apontadas no relatório de auditoria e confirmada pela fiscalização da Ufra (peça 130, p. 4) : "A auditoria afirma que o serviço não foi realizado. Ocorre o defendente infirma tal alegação, sendo certo afirmar que existe uma diferença nas áreas de piso apresentadas neste tópico. O quantitativo estimado de forma equivocada no projeto é de 2.785m2 e a área real é de 2.260,83 m² como informado pela Auditoria. Existe, por tanto, uma diferença de 524,17m2, que usaremos na construção da tabela CIRP1-A, abaixo".  
27.	Em relação à ala C, pode-se verificar o item 5.9 (revestimento em cortiça) da planilha do contrato SN/2005, referente à reforma desta ala, o qual, embora não tenha sido executado, fora medido nas 7ª e 8ª medições (peça 13, p. 43 e 48) . 
28.	Outro exemplo, ainda em relação aos serviços da ala C, refere-se aos itens 7.3 a 7.7 da planilha. Embora o relatório de auditoria aponte uma área de 600 m² de piso não executado, e o próprio engenheiro fiscal tenha apontado que não foi executada uma área de 530,63 m², valor obtido a partir da soma e subtração dos itens nas tabelas "serviços não executados" e "serviços executados em substituição" (-1.109,17 -493,76 -860,53 +10,4 +1.922,43= -530,63) , os itens foram integralmente medidos nas medições 2, 3, 4, 5 e 6, conforme detalhado abaixo (peça 69, p. 36-37 e peça 13, p. 18, p. 23, p. 28, p. 33 e p. 38) :
[destaques acrescidos] 
5.4	Similarmente, demonstrou-se que as mencionadas compensações pelos serviços não executados não foram formalizadas e ocorreram sem qualquer ônus ao contratante (peça 159, p. 6-7) :
29.   Compulsando os autos, verifica-se que as tabelas de compensação de serviços apresentadas nas alegações de defesa do engenheiro fiscal e da empresa Maz não foram formalizadas em termos aditivos. A falta de formalização é de fácil comprovação: basta observar que constam das medições os itens e quantitativos da planilha orçamentária original, sem qualquer alteração. Não é por outro motivo que a equipe de fiscalização, ao inspecionar a reforma in loco encontrou divergências entre os serviços medidos e os efetivamente executados.   
30.   Tampouco seria razoável esperar que a equipe de fiscalização vislumbrasse que haviam sido realizados outros serviços (não formalizados nos contratos de reforma) em substituição àqueles não executados e objeto de medição.
31.   A documentação apresentada e produzida na época da reforma não traz em seu conteúdo as alterações promovidas no decorrer dos serviços. Por exemplo, o memorando 100/2007, de 26/10/2007 (peça 64, p. 24) , solicita autorização ao Reitor para promover alterações de projeto e elaborar termo aditivo ao contrato 4/2007. Anexa o memorando 198/2007, de 15/10/2007, do Instituto Ciberespacial (peça 64, p. 25-26) , solicitando modificações, e o orçamento da Maz para os acréscimos solicitados (peça 64, p. 27-30) .     
32.   O ofício 231/2005, de 23/11/2005, e a resposta da SR Construções em 28/11/2005 (peça 49, p. 10-11 e peça 56, p. 28-29) demonstram que a contratante solicitou à contratada a alteração de serviços (piso e revestimento) sem ônus ao contrato. 
33.   O mesmo ocorreu mediante ofício 87/2007, de 3/8/2007, do engenheiro fiscal à empresa Maz, solicitando alterações no revestimento do piso e parede sem ônus à contratante (peça 50, p. 11-12) . No entanto, nem o memorando 100/2007, nem os ofícios 231/2005 e 87/2007 justificam as tabelas de compensação de serviços apresentadas pela fiscalização (peça 69, p. 6-11 e 36-38 e peça 130, p. 1-9) . 
34.   A ausência da formalização foi confirmada pela própria fiscalização das reformas. Em relação às supostas compensações de serviços da ala A, o engenheiro fiscal conclui: "Os encontros de contas foram vantajosos para a Administração. Apenas não haviam sido formalmente apresentados anteriormente." (peça 69, p. 11) . E em relação às compensações da ala C, conclui de modo análogo: "Resta demonstrado então, através das considerações e arrazoados apresentados neste documento, que o encontro de contas resultou num saldo positivo para a Administração, o que significa que não houve prejuízo ao erário, muito pelo contrário. Os encontros de contas foram vantajosos para a Administração. Apenas não haviam sido formalmente apresentados anteriormente," (peça 69, p. 38) .
35.   Conforme já mencionado nos itens 21-25 da instrução de peça 152, o entendimento do TCU é no sentido de que a formalização de alterações contratuais é indispensável para conferir transparência, segurança e confiabilidade às informações prestadas acerca dos serviços executados.
36.   Considerando que as planilhas de medição apresentadas por ocasião da auditoria não refletiam as compensações de serviços realizadas nas alas A e C, e que a própria defesa confirmou a ausência de formalização tempestiva das alterações de serviços propostas, entende-se que diligências adicionais não alterariam as conclusões às quais este trabalho chegou.
[destaques acrescidos]
 5.5	Portanto, carece de aderência aos autos a alegação de que o decisum não levou em conta os aspectos subjetivos da conduta, de modo que ficou, devidamente, evidenciado que o interessado, como fiscal de contrato, atestou serviços que não foram executados, bem como promoveu mudanças de projeto, que além de não formalizadas, ocorreram sem qualquer ônus à empresa contratada.    
5.6	Pela mesma razão, devem ser afastadas as alegações de que o interessado só foi arrolado no presente processo porque exercia o cargo de prefeito da universidade e de que inexistiu qualquer irregularidade no certame. Além de as irregularidades terem sido suficientemente demonstradas, o interessado não foi responsabilizado por vício na licitação, mas sim, na execução contratual.
5.7	No mesmo sentido, não merece prosperar a alegação de que não teria sido demonstrado que a alteração de um material por outro não teria impactado negativamente a obra. 
5.8	Primeiramente, conforme o disposto no parágrafo único do art. 70 da CF/88, no art. 93 do Decreto-Lei 200/1967 e no art. 66 do Decreto 93.872/1986, cabe àqueles que receberam ou geriram recursos do Estado comprovar a sua boa e regular aplicação. Com fundamento nesses dispositivos, a jurisprudência do TCU é uníssona pela inversão do ônus da prova dessa comprovação (Acórdão 11391/2019-TCU-Segunda Câmara e Acórdãos 2628/2019, 2559/2019, 2547/2019, 2504/2019, e 2249/19, todos do Plenário) .  Nesse contexto, cabe ao responsável evidenciar que as alterações que implementou na obra não a prejudicou e nem impactou o erário. 
5.9	Em segundo, tal alegação genérica, desacompanhada de elementos mais sólidos de convicção, como medições dos serviços efetivamente realizados, registros no diário de obra, fotografias, croquis, cálculos de quantitativos de itens de serviços executados, dentre outros, não podem afastar as irregularidades que foram imputadas.
5.10	Quanto à alegação de que o juízo criminal teria absolvido o recorrente, tal fato não implica qualquer mudança da decisão. Isso porque o responsável foi absolvido pelo crime previsto no art. 96 da Lei 8.6666/1993, qual seja fraude à licitação pública. Todavia, conforme já exposto, o interessado não foi responsabilizado por qualquer irregularidade na licitação, mas pela fiscalização que realizou ao longo da execução contratual. 
5.11	Similarmente, não merece prosperar a alegação de que o responsável teria sido absolvido da imputação de improbidade administrativa feita pelo Ministério Público Federal. Isso porque não existe qualquer relação entre os pressupostos e instâncias julgadoras dos processos de tomada de contas especial (TCE) e dos processos de improbidade administrativa.
5.12	Nesse sentido, os processos regulados pela Lei de Improbidade Administrativa têm como objetivo sancionar agentes públicos que violarem as disposições da Lei 8.429/1992. Por outro lado, a tomada de contas especial tem como finalidade recompor o patrimônio público, em razão de dano cometido por agente público ou particular. 
5.13	Além disso, as instâncias em que tramitam cada um dos dois processos, além de distintas, são independentes. Enquanto os processos regidos pela Lei 8.429/1992 são julgados no âmbito do Poder Judiciário, as TCEs são julgadas, na esfera administrativa federal, pelo TCU. 
5.14	Portanto, as absolvições nas esferas penal e civil do caso em discussão não repercutem sobre o presente feito. 
5.15	Por último, não merece ser acolhida a alegação de que a decisão vergastada violou os princípios da razoabilidade e da proporcionalidade. Em primeiro, ao contrário do alegado, ficaram demonstrados o dano ao erário e a culpa do interessado. Em segundo, além de a multa aplicada atender aos pressupostos do art. 57 da Lei 8.443/1992, a sua monta está compatível com a reprovabilidade das condutas do responsável. 	
5.16	Por todo o exposto, propõe-se negar provimento as presentes alegações.
Da prescrição do débito  
6.1	No exame da prescrição, a Serur tem adotado os entendimentos detalhados na peça 321, que contém estudo e pronunciamentos anteriores da secretaria sobre o tema. Nessas manifestações estão desenvolvidas as seguintes premissas, que serão utilizadas no presente exame: 
	a)  ao julgar o RE 636.886, o STF conferiu nova interpretação ao art. 37, § 5º, da Constituição Federal, fixando a tese de que "é prescritível a pretensão de ressarcimento ao erário fundada em decisão de Tribunal de Contas";
	b)  as pretensões punitiva e de ressarcimento devem observar o mesmo regime na atividade de controle externo, dado o objetivo comum da prescrição, de fixar prazo para o Tribunal de Contas agir, para caracterizar o ilícito, identificar seu autor, dimensionar as consequências da conduta e impor as consequências legais, independentemente de tais consequências terem natureza punitiva ou ressarcitória;
	c)  até que sobrevenha norma específica, entende-se que a prescrição das pretensões punitiva e de ressarcimento, no processo de controle externo, deve observar o regime Lei 9.873/1999, na linha dos recentes pronunciamentos do STF a respeito. Assim, sem prejuízo de se realizar o exame da prescrição também segundo o prazo decenal previsto no Código Civil, o critério adotado, na formulação da proposta de encaminhamento, será o da Lei 9.873/1999.  
Análise da prescrição segundo os critérios do Acórdão 1441/2016-TCU-Plenário]
6.2	Primeiramente, cabe antecipar que o débito apurado não prescreveu segundo os critérios estabelecidos pelo Acórdão 1441/2016-TCU-Plenário.	
6.3	Com efeito, a referida decisão estabeleceu o seguinte entendimento: (i) a pretensão punitiva do TCU subordina-se ao prazo geral de prescrição indicado no art. 205 do Código Civil (10 anos) e é contada a partir da data de ocorrência da irregularidade sancionada; (ii) o ato que ordenar a citação, a audiência ou oitiva da parte interrompe a prescrição; (iii) haverá suspensão da prescrição toda vez que o responsável apresentar elementos adicionais de defesa; (iv) a prescrição será aferida independentemente de alegação da parte; e (v) o entendimento do mencionado acórdão será aplicado de imediato aos processos novos e aos pendentes de decisão.
6.4	Nesse sentido, conforme se extrai do decisum, o débito mais antigo é de 29/6/2006 (item 9.3 do Acórdão 7489/2015-TCU-Segunda Câmara) . 
6.5	Considerando que a citação foi determinada em março de 2012 pelo Acórdão 598/2012-TCU-Plenário (peça 9, p. 34) , em prazo inferior aos dez anos, operando, portanto, a interrupção do prazo prescricional (reinício da contagem) , não houve a prescrição pelos critérios do Acórdão 1441/2016-TCU-Plenário.
Análise da prescrição pelo regime da Lei 9.873/1999 
6.6	Conforme será demonstrado a seguir, não se deu a prescrição do débito com base nos critérios da Lei 9.873/1999, uma vez que todas as interrupções do prazo se deram em prazo inferior aos cinco anos (art. 1º) e o processo não ficou paralisado, por mais de três anos, pendente de julgamento ou despacho (art. 1º, §1º) . 
6.7	Primeiramente, a prescrição do débito mais antigo começou a correr em junho de 2006, conforme pode ser extraído do item 9.3 do Acórdão 7489/2015-TCU-Segunda Câmara. 
6.8	Em 2/10/2010, o Relatório de Auditoria 937/2010 apontou as irregularidades e propôs a audiência dos responsáveis (peça 6, 69-75 e peça 7, p. 1-46) , operando por conseguinte interrupção do prazo prescricional com base no art. 2º, II, da Lei 9.873/1999.
6.9	Em 14/3/2012, o Acórdão 598/2012-TCU-Plenário conheceu da denúncia, converteu o feito em TCE e determinou a citação dos responsáveis (peça 9, p. 34) , de modo a interromper o prazo prescricional com fundamento no mesmo dispositivo.
6.10	Em 11/3/2015, instrução da unidade técnica propôs o julgamento pela irregularidade das contas e débito aos responsáveis (peça 159, p. 7-8) , acarretando nova interrupção de prazo fundada no inciso II, do art. 2º, da Lei 9.873/1999. 
6.11	Em 15/9/2015, o Acórdão 7489/2015-TCU-Segunda Câmara confirmou a irregularidade das contas dos responsáveis e o dano ao erário (peça 164) , de modo a operar interrupção do prazo com base no art. 2º, inciso III, da Lei 9.873/1999. 
6.12	Em 3/10/2017, o Acórdão 8921/2017-TCU-Segunda Câmara confirmou o dano (peça 241) , acarretando nova interrupção de prazo com base no art. 2º, inciso III, da Lei 9.873/1999.
6.13	Em 6/11/2018, o Acórdão 10819/2018-TCU-Segunda Câmara confirmou a decisão vergastada (peça 283) , de modo a operar nova interrupção de prazo (Lei 9.873/1999, art. 2º, inciso III) .
6.14	Portanto, conforme se depreende das datas grifadas, o feito não ficou paralisado por mais de três anos, pendente de julgamento e despacho, de modo que não se operou a prescrição intercorrente prevista no art. 1º, §1º, da Lei 9.873/1999. Do mesmo modo, não ficou mais de cinco anos sem decisão entre uma interrupção de prazo e a seguinte, de modo que não houve a prescrição pelos critérios da Lei 9.873/1999. 
Conclusão sobre a prescrição
6.15	Por todo o exposto, o débito em análise não prescreveu tanto pelos critérios estabelecidos pelo Acórdão 1441/2016-TCU-Plenários como pelos previstos na Lei 9.873/1999.
CONCLUSÃO
7.	Das análises anteriores, ante os elementos constantes destes autos, o contexto normativo e as diretrizes jurisprudenciais aplicáveis ao caso, conclui-se:
	(i) não ser possível o afastamento ou a atenuação da responsabilidade do Sr. Leonam Von-Grap Marinho Filho (itens 5.) ;
 	(ii) não ter ocorrido a prescrição do débito (itens 6.) ;
7.1	Por todo o exposto, propõe-se a negativa de provimento ao recurso, visto que não foram carreados argumentos que possuam o condão de alterar a decisão vergastada. 
PROPOSTA DE ENCAMINHAMENTO
8.	Ante ao exposto, submetem-se os autos à consideração superior, propondo-se, com fundamento nos arts 32, inciso III, e 35 da Lei 8.443/1992 e art. 288 do RI/TCU:
	a) conhecer do recurso de revisão interposto e, no mérito, negar-lhe provimento;
	b) informar ao recorrente e demais interessados do acórdão a ser proferido, destacando que o relatório e o voto que o fundamentam podem ser acessados por meio do endereço eletrônico www.tcu.gov.br/acordaos." 
*** Parecer do MPTCU***
3.	O Ministério Público junto ao TCU, em parecer de lavra do douto Procurador Rodrigo Medeiros de Lima (peça 324) , aquiesceu com a manifestação da Serur, à exceção de questão pontual acerca da possibilidade de interrupção do prazo prescricional com base em repetidos atos de mesma natureza. Não obstante, o representante do Parquet registra que não teria ocorrido a prescrição no presente caso. In verbis:
"Em face dos elementos constantes dos autos, este representante do Ministério Público de Contas da União manifesta-se de acordo com o encaminhamento oferecido pela unidade técnica, em pareceres concordantes (peças 322 e 323) . 
Sem prejuízo, registramos pontual discordância, no que tange ao exame da prescrição realizado pela Serur à luz da Lei 9.873/1999. A divergência se restringe à consideração de mais de uma causa interruptiva de mesma natureza (incisos do art. 2º da referida lei) , o que não vislumbramos possível, sob pena de permitir, no limite, infindáveis extensões do prazo prescricional, o que não se coaduna com o princípio da razoabilidade.
Inobstante esse ponto de dissonância, deixamos de empreender a reanálise da incidência da prescrição sob o regime da aludida lei, uma vez que, considerando o prazo geral de prescrição do art. 205 da Lei 10.406/2002 - que se entende aplicável ao presente caso, diante da falta de norma específica que regule o instituto da prescrição da pretensão ressarcitória no âmbito do Controle Externo -, não ocorreu a prescrição, consoante o exame da unidade técnica."
4.	É o Relatório.

8.1. Renan Azevedo Santos (18988/OAB-PA) e outros, representando Leonam Von Grap Marinho Filho.

Procurador Rodrigo Medeiros de Lima.

RECURSO DE REVISÃO EM TOMADA DE CONTAS ESPECIAL. PAGAMENTO POR SERVIÇOS NÃO EXECUTADOS. CONTAS JULGADAS IRREGULARES. DÉBITO. MULTA. CONHECIMENTO. NÃO APRESENTAÇÃO DE ELEMENTOS CAPAZES DE ALTERAR A DECISÃO RECORRIDA. NEGATIVA DE PROVIMENTO.

TOMADA DE CONTAS ESPECIAL (TCE)

Secretaria de Recursos (Serur); Secretaria de Controle Externo de Tomada de Contas Especial (SecexTCE).

Trata-se de recurso de revisão interposto por Leonam Von-Grap Marinho Filho contra o Acórdão 7489/2015-TCU-Segunda Câmara (peça 164) , relator Ministro Vital do Rêgo, por meio do qual este Tribunal julgou irregulares suas contas, condenou-o ao ressarcimento de valores ao Erário, em solidariedade com as empresas S.R. Construções e Maz Construções Eireli, e aplicou-lhe a multa prevista no art. 57 da Lei 8.443/1992, no valor de R$ 25.000,00.
2. 	A condenação decorreu do pagamento por serviços não executados na reforma das alas 'A' e 'C' do prédio central da Universidade Federal Rural da Amazônia (UFRA) , objeto dos Contratos 4/2007 e SN/2005, respectivamente, com recursos do Ministério da Educação.
3. 	O ora recorrente foi designado formalmente para fiscalizar os contratos (peça 12, p. 48 e peça 14, p. 5) , atestou a execução dos serviços não realizados (peça 13, p. 10-49) e firmou termo de recebimento das obras com irregularidade (peça 13, p. 51 e peça 6, p. 22-23) .
4. 	A análise realizada na primeira fase do processo, apoiada em fiscalização in loco realizada pela equipe técnica do TCU (peça 6, p. 69-75 e peça 7, p. 1-43) , concluiu que os serviços pagos e não realizados no Contrato 4/2007, firmado com a empresa Maz Construções Eireli, totalizou R$ 242.238,95, enquanto os serviços pagos e não realizados no Contrato SN/2005, firmado com a empresa S.R. Construções, representaram R$ 86.825,17, em valores históricos.
5.	Em decorrência, o Sr. Leonam Von-Grap Marinho Filho teve suas contas julgadas irregulares no Acórdão 7489/2015-TCU-Segunda Câmara, tendo sido lhe imputado os débitos apurados no presente processo, em solidariedade com as retrocitadas pessoas jurídicas, além da multa prevista no art. 57 da Lei 8.443/1992. 
6. 	Ocorreu, na sequência, a interposição de embargos de declaração, os quais foram rejeitados, por meio do Acórdão 1452/2016-TCU-Segunda Câmara, relator Ministro Vital do Rêgo (peça 195) . Houve também a interposição de recurso de reconsideração por parte do Sr. Leonam, apreciado pelo Acórdão 4826/2017-TCU-Segunda Câmara, relatora Ministra Ana Arraes (peça 223) , que lhe negou provimento. Sobre esse decisum, foram opostos sucessivos embargos de declaração, julgados por meio dos Acórdão 8921/2017-TCU-Segunda Câmara, de relatoria da Ministra Ana Arraes (peças 241 e 264) .
7. 	Em 22/5/2019, o recorrente protocolou o recurso de revisão ora em análise, por meio de documentação juntada à peça 299. Em Despacho exarado em 25/2/2021 (peça 312) , conheci do recurso e encaminhei os autos à área técnica para instrução.
8.	Na peça recursal, o gestor alega, em síntese, que:
	a) Não teria sido individualizada a conduta do responsável, com a indicação de dolo ou culpa (peça 229, p. 3) ;
	b) Ao constatar falhas no serviço (algumas placas soltas e rachadas) , o recorrente teria encaminhado ofício ao Instituto Renato Chaves, requerendo perícia para registrar problemas decorrentes de má execução dos serviços. Tais falhas teriam sido sanadas e o laudo pericial do instituto teria atestado que o prédio estaria em bom estado de conservação (peça 229, p. 3) ;
	c) Teria sido demonstrado que a mudança de um material por outro não teria impactado negativamente a obra (peça 229, p. 3) ;
	d) O recorrente só teria sido arrolado no presente processo porque exercia o cargo de prefeito da UFRA quando da realização da licitação atacada (peça 229, p. 5) ; 
	e) Não haveria vícios no procedimento licitatório e o termo de recebimento da obra não importaria em preclusão do exercício da garantia do serviço e as falhas existentes teriam sido sanadas, conforme teria sido atestado pelo laudo pericial (peça 229, p. 3) ;
	f) O processo licitatório teria sido lícito, não liberou verba pública sem observar as normas e nem influiu para a sua aplicação de maneira irregular. Similarmente, não praticou ato visando fim proibido, não retardou ou deixou de praticar ato de ofício, não frustrou a licitude de concurso público e não deixou de prestar contas (peça 229, p. 9) ;
	g) O juízo criminal teria rejeitado denúncia contra o recorrente, pelo crime do art. 96, incisos I e II, da Lei 8.666/1993, por falta de justa causa (peça 229, p. 4) ;
	h) A decisão absolutória na esfera penal repercutiria no presente processo, visto que teria ficado provado que o responsável não concorreu para a infração penal (peça 229, p. 6) ;
	i) A Ação Civil Pública 30896-49.2010.401.3900 teria sido julgada improcedente pelo juízo da 1ª Vara Federal da Seção Judiciária do Estado do Pará e não teriam sido provados enriquecimento ilícito, lesão ao erário ou violação aos princípios da Administração (peça 229, p. 4) ; 
	j) Deveria ser observado que o ato de improbidade administrativa exigiria os elementos subjetivos, dolo e culpa, e estes não teriam sido demonstrados (peça 229, p. 7) ; e
	l) Deveriam ser observados os princípios constitucionais da razoabilidade e da proporcionalidade, tendo em vista a inexistência de dolo ou culpa e a inexistência de dano ao erário e enriquecimento ilícito (peça 299, p. 12) .
9.	Após analisar detidamente os argumentos e novos documentos juntados pelo recorrente (peça 299, p. 14-42) , a Secretaria de Recursos do Tribunal concluiu pela manutenção das irregularidades anteriormente constatadas no Acórdão 7489/2015-TCU-Segunda Câmara, relator Ministro Vital do Rêgo, bem como pela responsabilização do Sr. Leonam. Em relação aos apontamentos referentes à prescrição das pretensões punitiva e ressarcitória do TCU, a unidade técnica entendeu não haver ocorrido nenhum tipo de prescrição, quer se analise sob os critérios do Código Civil (art. 205 da Lei 10.406/2002) , ou sob o prisma do art. 1º da Lei 9.873/1999 (peça 322, p. 9) .
10.	O Ministério Público de Contas manifestou-se de acordo com a proposta de encaminhamento da Serur, no sentido de negar provimento ao recurso (peça 324) .
11.	Feito o breve introito, passo a deliberar.
12.	Quanto à admissibilidade, reitero minha decisão monocrática exarada no Despacho de peça 312, no sentido de conhecer do recurso, porquanto cumpridos os requisitos legais.
13. 	No mérito, manifesto-me, desde já, favorável à proposta da unidade técnica, ratificada pelo Ministério Público, cujas análises e conclusões adiciono aos fundamentos que passo a apresentar.
14.	Entendo que a conduta do recorrente foi devidamente individualizada na presente TCE, havendo vários documentos assinados pelo responsável atestando a realização de obras que não foram executadas (peça 13, p. 10-51 e peça 6, p. 22-23) .
15.	As irregularidades foram apuradas em inspeção realizada in loco pela equipe da Secretaria de Controle Externo do TCU no Estado do Pará, e registradas em Relatório de Auditoria, inclusive com registro fotográfico das condições em que se encontravam as instalações da UFRA que deveriam ter sido reformadas (peça 6, p. 69-75 e peça 7, p. 1-43) .
16. 	No tocante à rejeição da denúncia de fraude ao processo licitatório e ao julgamento pela improcedência de Ação Civil Pública de improbidade administrativa pelo Poder Judiciário, ressalto que, em virtude do princípio da independência das instâncias, não há impedimento algum para que o presente processo siga seu andamento regular. Segundo esse preceito, os trabalhos desenvolvidos em várias instâncias sobre o mesmo fato correm de forma independente, o que pode resultar em deliberações distintas nas esferas cível, criminal e administrativa. Enfim, apenas tem repercussão nos processos de controle externo a sentença absolutória penal que conclui pela inexistência do fato ou pela negativa de autoria, o que não ocorreu.
17.	Por fim, não identifico a ocorrência de prescrição no presente caso, haja vista que o Tribunal procedeu à apuração com a diligência necessária, dentro do arcabouço legal vigente, oportunizando aos responsáveis acompanharem o processo do Tomada de Contas Especial. Noto que, quanto aos fatos em discussão, o débito mais antigo data de junho de 2006, sendo que o Acórdão 7489/2015-TCU-Segunda Câmara, relator Ministro Vital do Rêgo, foi emitido em 15/9/2015.
18.	Considerando que os argumentos apresentados não são suficientes para alterar o entendimento expresso no Acórdão recorrido, estando também adequada a dosimetria das multas aplicadas, VOTO para que o Tribunal negue provimento ao recurso de revisão.
TCU, Sala das Sessões, em 11 de agosto de 2021.
RAIMUNDO CARREIRO 
Relator